【裁判字號】    98,訴,245
【裁判日期】    981105
【裁判案由】    損害賠償
【裁判全文】
臺灣臺中地方法院民事判決               98年度訴字第245號
原      告  匯茂保全股份有限公司
                        10
法定代理人  丙○○
訴訟代理人  甲○○
被      告  丁○○
                      （現於臺灣臺中監獄執行中）
            乙○○
上列當事人間因偽造文書等刑事案件，於刑事訴訟附帶提起民事
訴訟請求損害賠償，經本院刑事庭移送而來（97年度附民字第48
6 號），本院於民國98年10月22日言詞辯論終結，判決如下：
    主      文
被告丁○○、乙○○應連帶給付原告新臺幣柒拾壹萬伍仟零柒拾
肆元，及均自民國98年2 月6 日起至清償日止按週年利率5%計算
之利息。
被告丁○○應給付原告新臺幣壹拾陸萬柒仟陸佰肆拾壹元，及自
民國98年2 月6 日起至清償日止按週年利率5%計算之利息。
被告乙○○應給付原告新臺幣玖萬伍仟肆佰拾玖元，及自民國
98 年2月6 日起至清償日止按週年利率5%計算之利息。
原告其餘之訴駁回。
本判決原告勝訴部分，於原告以新臺幣拾貳萬柒仟元為被告丁○○、乙○○供擔保後，得假執行。
原告其餘假執行之聲請駁回。
    事實及理由
壹、程序事項：按訴訟繫屬中為訴訟標的之法律關係，雖移轉於
    第三人，於訴訟無影響。民事訴訟法第254 條第1 項定有明
    文。原告起訴後於民國98年4 月間就本件請求金額其中新台
    幣（下同）636,133 元已獲明台產物保險公司之員工誠實保
    險理賠，保險人固得依保險法第53條規定取得代位權，原告
    亦出具權利讓與同意書為債權讓與。然上開權利讓與之事實
    係訴訟繫屬中所發生，於本件訴訟即無影響，原告並陳明仍
    續行訴訟，合先敘明。
貳、兩造爭執要旨：
一、原告主張略以：被告丁○○、乙○○分別係原告派駐音樂花
    園社區之總幹事、管理員，竟利用職務上收取社區管理費等
    費用之機會，自民國96年6 月15日起連續侵占所收費用，並
    私自盜刻該社區管委會印章、使用私自印製之收據或未開收
    據而收款，嗣原告於96年12月開始對帳，被告仍使用非管委
    會收據、私刻印章或未開收據而收受感應扣及遙控器款項。
    為此依侵權行為之法律關係，請求被告2 人連帶賠償原告以
    下損害：(一)原告已依民法第188條規定賠償管委會1,061,760
    元（含管理費及車位清潔費738,688 元、遙控器及感應
    扣收入8, 800元、96年12月以後感應扣及遙控器收入97,5
    07元、住戶吳俊億積欠管理費201,765 元、社區協力廠
    商亞太全通開發有限公司之回饋金21,600元。以上再扣被告
    繳回住戶用以繳交管理費之支票2 張、金額合計6,600 元）
    ，並加計自96年12月至97年8 月合計8.5 月按年息5%計算之
    利息37,604元。(二)原告因本件侵占行為，自97年度起之員工
    誠實保證保險保費將調高至少32,810元，5 年間受有增加保
    費之損害164,050 元。(三)原告因商譽及業務招攬受損得請求
    被告賠償80萬元。經扣除被告丁○○已歸墊之89,000元，被
    告2 人尚應賠償如聲明所示款項。而關於被告就96年11、12
    月及97年1 月薪資為抵銷抗辯之陳述略以：96年11月薪資係
    因被告挪用公款，依據獎懲規章懲罰部分第四條第4 款當月
    薪資，被告丁○○96年12月、97年1 月則因上班情況不正常
    而扣當月薪資等語。並聲明：被告應連帶給付原告1,974,41
    4 元及自起訴狀繕本送達翌日起至清償日止，按週年利率百
    分之5 計算之利息。
二、被告丁○○抗辯略以：伊承認因一時沉迷電玩，將住戶吳俊
    億所繳管理費201,765 元占為己用，然並未與被告乙○○共
    同侵占管理費、盜刻印章或以私自印製之收據收取管理費，
    除住戶吳俊億部分外，其他均為被告乙○○個人行為，因被
    告乙○○收款收據只簽住戶聯，伊快速翻閱始未察覺有異。
    關於住戶吳俊億部分，伊曾向原告表示願歸還款項，原告以
    係因被告乙○○保險金額僅50萬元，無法全額獲償始不肯接
    受。之前被告乙○○曾將管理費21萬元交予伊，伊分三次入
    帳，第一、二次係存入管委會帳戶各92,929元、52,664元，
    第三次係就餘款68,553元加計另收管理費5 筆20,435元合計
    89,388元欲再存入，經原告以查證為由阻止存入，然其後亦
    已交付予社區主委葉文彬。原告請求保費損失、商譽損失，
    然原告公司之財務狀況長期呈不穩定狀態，其法定代理人丙○○幾乎每月來社區調款，如此現場教導，本件並無商譽受
    損。原告於本件請求款項僅就最後一筆交予葉文彬款項扣除
    89,000元，應該就全部入帳金額均扣除較合理。原告扣被告
    96年11月至97年1 月薪水亦應扣除等語。並聲明：原告之訴
    駁回。
三、被告乙○○抗辯略以：回饋金21,600元伊並未動用，係交給
    被告丁○○。先前有交付金額合計6,600 元之支票2 紙予管
    委會要繳遙控器及感應卡款項應扣除；原告扣被告96年11月
    至97年1 月薪水亦應扣除等語。並聲明：原告之訴駁回。
、本件經兩造整理不爭執事項如下：
一、音樂花園社區管理費收費流程係由日班管理乙○○或由總幹
    事丁○○收取住戶所繳交之管理費後，再逐日彙整交由丁○○存入該社區開設於國泰世華銀行中港分行之帳戶內，乙○○休假期間，機動補班人員或夜間管理人員收取之管理費，
    亦於翌日交接班時交由乙○○收執後再交丁○○存入銀行。
二、一定期間後，總幹事再將已收並存入該社區銀行帳戶之管理
    費收費憑證送回原告公司憑以銷帳，並據以編製當月管理費
    收入明細表，及編製每月之財務收支報告表。
三、該社區每月財務收支報告表內之收入部份均係已收管理費並
    確實已存入銀行帳戶之金額。依據每筆收費憑證所編製之收
    入明細均可以與銀行存款相對帳勾稽。
四、被告於任職時與原告所簽署之獎懲規章懲罰部分第四條第4
    款「挪用公款，除依勞基法第12條第4 款辦理外，並扣發當
    月薪資，另依法追訴並請求賠償損失」，原告扣發被告二人
    96年11月份各人之應領薪資。
五、被告丁○○96年12月、97年1 月未領薪資27,816元、26,216
    元，共54,032元。被告乙○○96年12月、97年1 月未領薪資
    24,434元、20,654元，共計45,088元。
六、兩造對於原告請求201,765 元、97,507元金額不爭執（即本
    院97年訴字第2688號刑事判決犯罪事實一、六所示款項）。
肆、得心證之理由：
一、原告主張被告2 人分別係其派駐音樂花園社區之總幹事、管
    理員，而自96年6 月15日起陸續侵占該社區管理費、車位清
    潔費、遙控器及感應器收入、回饋金等相關款項之事實，已
    據其提出本院97年訴字第2688號刑事判決為憑，又被告丁○○曾就上開刑事判決提起上訴，已由台灣高等法院台中分院
    98年度上易字第578 號刑事判決駁回其上訴確定，此經本院
    調卷審閱屬實。原告以被告2 人均經刑事判決確定為由，請
    求被告2 人就其因本件侵占而賠付管委會之款項及利息、因
    此增加保費損失、商譽損失，負侵權行為連帶損害賠償責任
    。而被告丁○○僅承認有將住戶吳俊億所繳管理費201,765
    元侵占供為己用之事實，並否認其餘侵權行為。被告乙○○
    則抗辯回饋金21,600元係交予被告丁○○而無侵占。且兩造
    另就以下款項於本件請求金額中應如何扣除亦有爭執：(1)被
    告丁○○先前存入或交予管委會之92,929元、52 ,664 元、
    89,000元；(2)乙○○以兩張支票入帳之6,600 元。又被告二
    人並就其對原告之96年11月至97年1 月薪資債權為抵銷抗辯
    。本院爰就此予以審酌。
二、按因故意或過失，不法侵害他人之權利者，負損害賠償責任
    。故意以背於善良風俗之方法，加損害於他人者亦同。數人
    共同不法侵害他人之權利者，連帶負損害賠償責任。民法第
    184 條第1 項、第185 條第1 項分別定有明文。故共同侵權
    行為，以各加害行為有客觀的共同關連性，即各加害行為均
    為其所生損害之共同原因，且各加害人主觀上有故意或過失
    而言。本件原告主張被告2 人應就所侵占全部款項負共同侵
    權行為之連帶賠償責任，經核：
  (一)被告2 人應就管理費及車位清潔費738,688 元（即原告請求
    項次(一)）負共同侵占之刑事罪責，已據上揭刑事判決認定
    明確，並有原告提出之電腦跑單統計資料在卷可憑。被告丁○○雖就此部分否認有侵權行為，抗辯稱係被告乙○○個人
    行為云云，然公寓大廈應收之管理費、車位費，都係參照住
    戶房屋坪數等固定標準，按月向住戶收取。而音樂花園社區
    管理費收費流程，無論實際收取者係管理員或總幹事，均逐
    日彙整交由總幹事丁○○，並應立即存入以社區名義開立之
    銀行帳戶。一定期間後，總幹事並依已收、存入之管理費收
    費憑證送回公司，並應按月編製管理費收入明細表、財務收
    支報告表等情，已據兩造所不爭執（見不爭執事項一至三）
    。然被告丁○○自95年7 月1 日起至97年1 月31日止擔任該
    社區之總幹事，並有固定上下班時間，而須每日駐守於社區
    管理室內，已據證人丙○○於刑事案件第一審審理時證述屬
    實。則被告丁○○對於該社區應定期、固定收取及按月入帳
    之住戶管理費及車位費等費用數額，自應有相當了解，且對
    於當班保全人員上班時間亦應有大略之掌握，則其對於該社
    區自96年6 月起至同年11月長達約半年期間所收管理費及車
    位費數額顯然短少，自不能諉為不知，則其辯稱此部分係被
    告乙○○個人行為，伊一時大意未發現云云，當係臨訟杜撰
    ，要難採信。況被告丁○○所抗辯並未取得該款、供己使用
    等情，縱係屬實，然其明知被告乙○○於陸續收取後，未依
    照規定及正常作業程式交由被告丁○○處理，卻於長達半年
    期間未基於總幹事職責督促被告乙○○收取、催繳，或陳報
    原告公司及該社區管委會處理，其主觀上顯然有故意、過失
    ，而應對原告負共同侵權行為責任。
  (二)被告丁○○已自承住戶吳俊億積欠管理費201,765 元（即原
    告請求項次(一)）係其個人所侵占，而被告乙○○係擔任音
    樂花園社區之管理員，依其職務尚應受擔任總幹事之被告丁○○監督，依卷附事證亦無從認其與被告丁○○就上開侵占
    行為有何意思聯絡或幫助行為，而難認有故意或過失，原告
    請求被告乙○○負共同侵權責任連帶責任，自無理由。至於
    其餘遙控器及感應扣收入8, 800元、96年12月以後感應扣及
    遙控器收入97,507元、社區回饋金21,600元（即原告請求項
    次、、），依現有事證僅足認係被告乙○○個人所為
    ，其中回饋金21,600元部分係被告乙○○所收取，並迭經被
    告丁○○於刑案及本院言詞辯論期日否認有收受，尚難令被
    告丁○○峰負共同侵權行為責任，又遙控器及感應扣之收入
    則未如管理費及車位費有定期性、固定性情形，本件既無事
    證足認被告丁○○參與其事，即難令其負共同侵權行為責任
    ，故上開款項僅足認原告請求被告乙○○單獨給付，其請求
    被告丁○○連帶給付則屬無憑。
  (三)原告主張其給付音樂花園社區利息損害37,604元，已提出音
    樂花園社區管理委員計算資料為憑。依上開計算資料顯示，
    原告與音樂花園社區係經協商而按全部侵占總額1,061, 760
    元，加計自96年12月起至97年8 月止共8. 5月，按法定利率
    年息5%計算之利息（計算式：0000000 ×8.5/12×5%＝3760
    4 ）。本院審酌原告與該社區此部分協商與民法第213 條第
    1 項、第2 項：「按損害賠償責任者，除法律另有規定或契
    約另有訂定外，應回復他方損害發生前之原狀；因回復原狀
    而應給付金錢者，自損害發生時起，加給利息。」之規定並
    無不符，僅就計息期間有所協議，然仍堪認屬被告2 人侵權
    行為之損害，而得請求被告賠償。然應依上揭所述被告2 人
    應連帶賠償738,688 元（即管理費及車位費）、被告丁○○
    應單獨給付201,765 元（即住戶吳俊億之管理費）、被告乙○○應單獨給付之127,907 元（即遙控器及感應扣及回饋金
    ，計算式：8800＋97507 ＋21600 ＝127907）。故被告丁○○、乙○○就原告利息損失37,604元，亦應依上開連帶或單
    獨給付金額比例分擔為26,000元、7,102 元、4,502 元（以
    上雖原係社區之利息損失，然經原告賠付而依侵權行為法律
    關係請求被告賠償，並無民法第207 條利息不得滾入原本再
    生利息之情形，併予敘明）。
  (四)原告請求被告賠償自97年起5 年內之員工誠實保證保險損害
    164,050 元，而依其所提出之明台產物保險公司96、97年保
    險單所示保險費計算資料，足認其自97年8 月20日起之每萬
    元保費由17元調為35元，96年保費以保金額50萬元者33人、
    70萬元者4 人計算，共32,810元；97年保費以保險金額50萬
    元者38人、保額70萬元者3 人計算，共73,850元。又原告於
    96年度除被告2 人之本件侵占事故外，並無其餘保險事故，
    已據明台產物保險股份有限公司函復本院在卷，則原告以其
    96年度原繳納之保險費數額32,810元，計算其97年度保險費
    損害金額，即屬合理，爰如數准許之。惟原告請求就此後4
    年（即98年8 月至102 年8 月）將調高保險費之損害，亦按
    同一損害額計算之，而原告爾後5 年之保費計算原則，依明
    台產物保險股份有限公司上開函文指出：「…依該公司各年
    度續保時之整體市場因素（如產業風險）及個案情形（如保
    險金額、被保證員工人數、損失率等因素）進行評估核算」
    ，足見原告於96年度已發生之本件理賠案，對於日後保險公
    司如何評估其風險亦難謂無影響，被告此一故意行為自足造
    成相當危害程度，然原告日後之保險是否調高，仍涉及保全
    業者產業競爭情形、從業人員異動可能性、續保保險金額及
    人數，甚至談判能力等諸多因素，至本件已發生之特定個案
    則非影響保費計算之唯一因素，堪認原告就損害數額之證明
    顯有重大困難，本院爰依民事訴訟法第222 條第2 項，審酌
    原告係93年7 月21日設立登記、其資本額4000萬元，自93年
    間起即連續投保員工誠實保證保險，投保人數自20餘人陸續
    增為30餘人，97年達41人，其另具狀稱目前員工58人，自95
    年8 月20日起由本公司承保員工誠實保證保險迄今，僅有該
    案保險事故等實際情況，認原告之98年度4 年間增加之保險
    費損失以35,000元計算為適當。故原告此部分得請求金額為
    67,810元。而上開金額亦因被告2 人應負共同侵權行為及單
    獨侵權行為所發生，爰仍依上開應連帶、單獨給付之738,68
    8元、201,765元、127,907 元之金額比例分擔為46,886元、
    12,806元、8,118元。
  (五)原告主張其因被告侵占行為所受商譽損失80萬元，然被告已
    否認原告有此損害。而公司就商譽遭受損害，無精神上痛苦
    可言，即無依民法第195 條第1 項規定請求精神慰藉金之餘
    地，最高法院著有62年台上字第2806號判例可資參照。而侵
    權行為之財產上損害，仍以當事人證明其損害，暨所受損害
    與所主張侵權行為間之因果關係，始有賠償可言。原告既未
    就上開應負舉證責任事項有何舉證，其此部分請求即不應准
    許。
  (六)綜上所述，被告丁○○、乙○○應連帶賠償原告811,574 元
    （計算式：738688＋26000 ＋46886 ＝811574），被告丁○○、乙○○各單獨給付221,673 元、140,527 元（計算式：
    201765＋7102＋12806 ＝221673；127907＋4502＋8118＝14
    0527）。然原告自承請求被告2 人連帶給付金額應扣除被告
    前已繳回之金額各3,300 元、合計6,600 元支票及被告丁○○繳回予管理委員會之89,000元，而依音樂花園公寓大廈管
    理委員會98年6 月12日（98）字第061201號函索檢送之丁○○送回管委會款項係89,900元，此部分金額自應如數扣除始
    為合理。又被告乙○○謂該6,600 元支票應於遙控器及感應
    卡款項扣除云云，然上開支票係用以支付管理費，已據原告
    所查明，並經如數扣除已如上述，自無從原告請求之遙控器
    及感應扣項目下重複扣除之必要。至於被告丁○○抗辯尚應
    另扣除前曾存入92,929元、52,664元，然經本院核對音樂花
    園公寓大廈管理委員會98年6 月12日（98）字第061201號函
    索檢送之上開92,929元、52,664元款項會計科目入帳資料結
    果，上開款項原非原告請求範圍，被告就此亦陳明無意見（
    見本院98年7 月2 日），此部分亦無從扣除之。則被告丁○○、乙○○應連帶賠償原告金額，經扣除前揭89,900元、6,
    600元後，餘款715,074 元。
三、復按二人互負債務，而其給付種類相同，並均屆清償期者，
    各得以其債務，與他方之債務，互為抵銷。清償期，除法律
    另有規定或契約另有訂定，或得依債之性質或其他情形決定
    者外，債權人得隨時請求清償，債務人亦得隨時為清償。民
    法第334 條、第315 條分別定有明文。本件被告2 人抗辯原
    告分別扣發被告二人96年11月份、12月及97年1 月之薪資，
    為此為抵銷之抗辯。而原告主張96年11月份薪資，係依據被
    告公司獎懲規章懲罰部分第四條第4 款「挪用公款，除依勞
    基法第12條第4 款辦理外，並扣發當月薪資，另依法追訴並
    請求賠償損失」，而對於被告丁○○、乙○○各扣當月薪資
    24,934元、27,816元，已據提出被告2 人任職時所簽署之上
    開獎懲規章條文為憑，本院衡酌雇主為事業之管理，得在不
    違反法令之強制或禁止規定之範圍內訂定工作規則，被告2
    人挪用公款期間長達半年、金額合計約百萬元，其情節非輕
    ，原告依上開獎懲規章扣發本件事發當時之96年11月薪資應
    屬有據，則被告2 人就96年11月份薪資所為抵銷抗辯則屬無
    憑。而被告丁○○抗辯尚有96年12月、97年1 月未領薪資27
    ,816元、26,216元，合計54,032元。被告乙○○抗辯尚有96
    年12月、97年1 月未領薪資24,434 元、20,654 元，合計45
    ,088元，原告對上開債權種類及數額不為爭執，揆諸上揭說
    明，應視為自認，應認被告丁○○、乙○○對原告各有薪資
    之主動債權54,032元、45,088元，且均已屆清償期。原告另
    謂被告丁○○於96年12月、97年1 月上班情況不正常，然原
    告既以獎懲規章明定各項扣薪標準，其扣發員工薪資時自應
    遵守之，原告既未主張被告丁○○有何獎懲規章之應扣款事
    由並據以扣薪，其此部分主張並無理由。是以，被告2 人以
    上開薪資之主動債權與本項侵權行為被動債權相抵銷，即屬
    有據。又被告2 人均未表明係以之抵銷其連帶債務，爰分別
    抵銷其單獨債務，以避免增加被告2 人連帶債務日後互予求
    償之複雜性。被告丁○○、乙○○應各給付原告之221,673
    元、140,527 元，經抵銷後，原告尚得請求被告丁○○、乙○○各給付167, 641元、95,439元。
四、從而，原告請求被告丁○○、乙○○連帶給付715,074 元，
    各給付167, 641元、95,439元，及均自98年2 月6 日起至清
    償日止，按法定利率即年息百分之五計算之利息為有理由，
    逾此部分之請求，為無理由，應予駁回。
五、原告陳明願供擔保，聲請宣告假執行，經核其勝訴部份，合
    於法律規定，爰酌定相當之擔保金額宣告之；其餘假執行之
    聲請，因該部份訴之駁回而失所依據，應予駁回。
六、本件原告提起刑事附帶民事訴訟，而由本院簡易庭依刑事訴
    訟法第504 條第1 項規定，裁定移送前來，依同條第2 項規
    定免繳納裁判費，於本院審理期間，本件亦無其他必要訴訟
    費用，是並無訴訟費用負擔問題，併予敘明。
伍、宣告假執行之依據：民事訴訟法第390條第2 項。
中    華    民    國    98    年    11    月     5    日
                  民事第三庭    法  官  林慧貞
正本係照原本作成。
如對本判決上訴，須於判決送達後20日內向本院提出上訴狀。
中    華    民    國    98    年    11     月    5    日
                                書記官


司法院資訊處製作；財團法人民間司法改革基金會備份。
